臺灣彰化地方法院民事判決
109年度家繼簡字第29號
原      告  蕭川本  


訴訟代理人  陳建勛律師
被      告  張黃大畧

            張雪瑩  


            張瑞峰  


            張富智  

            張嘉元  

            薛式能  

            薛式評  

            薛貝怡  


            薛淑麗  

            黃淑宜（即黃張彩玉之承受訴訟人）


            黃宗智（即黃張彩玉之承受訴訟人）


            黃淑玲（即黃張彩玉之承受訴訟人）


            蕭秀宇  


            蕭雅竹  


            蕭世槐  


            蕭世欣  


            陳季瑋  


            張昱寬  


            張致銓  


            張惠美  


            楊俊彥律師（即賴張彩珠之遺產管理人）

上列當事人間請求分割遺產事件，本院於民國111年5月26日言詞
辯論終結，判決如下：
    主  文
一、兩造公同共有如附表一「遺產項目」欄所示被繼承人張中華
    之遺產，應予變價分割，所得價金由兩造按附表二所示應繼
    分比例分配。
二、訴訟費用由兩造依附表二所示比例負擔。
    事實及理由
壹、程序部分
一、訴外人賴張彩珠為張中華之繼承人，賴張彩珠於民國106年4
    月24日死亡，其全體繼承人均已拋棄繼承，且無親屬會議選
    定遺產管理人，原告為利害關係人，為此聲請為賴張彩珠選
    任遺產管理人，本院遂於110年4月7日裁定選定由楊俊彥律
    師為賴張彩珠之遺產管理人，有本院110年度司繼字第181號
    民事裁定在卷，先予敘明。
二、原告起訴狀雖列賴張彩珠之子女賴吉厚、賴有亮、賴宥如為
    被告，惟原告於109年12月31日之家事陳報狀中已陳明賴吉
    厚、賴有亮、賴宥如之部分，因賴張彩珠於106年4月24日死
    亡後，賴張彩珠之子女及全體繼承人均已拋棄繼承，賴吉厚
    、賴有亮、賴宥如非被繼承人張中華之繼承人，原告嗣於11
    0年3月18日之家事補正暨準備書（二）狀中聲請撤回被告賴
    吉厚、賴有亮、賴宥如之部分，該書狀亦已送達上開三人，
    有本院106年10月5日彰院曜家康106司繼字第737號函及家事
    補正暨準備書（二）狀繕本送達回證在卷可稽，此部分既經
    撤回起訴，賴吉厚、賴有亮、賴宥如即非本案審理之對象，
    併此敘明。
三、按當事人死亡者，其繼承人、遺產管理人於得為承受訴訟時
    ，應即為承受之聲明，他造之當事人，亦得聲明承受訴訟，
    民事訴訟法第168條、第175條第1項定有明文。以上規定並
    為家事事件法第51條所準用。經查本件被告黃張彩玉於110
    年8月22日本院言詞辯論終結前死亡，其繼承人為其子女黃
    淑宜、黃宗智、黃淑玲等人，有繼承系統表、戶籍謄本在卷
    可參，原告於訴訟進行中已具狀向本院聲明由被告黃淑宜、
    黃宗智、黃淑玲承受訴訟，應予准許。
四、被告等經合法通知，未於最後言詞辯論期日到場，復查無民
    事訴訟法第386條各款所列情形，依家事事件法第51條準用
    民事訴訟法第385條第1項前段、第2項規定，本院自得依原
    告聲請，由其一造辯論而為判決。
貳、實體部分
一、原告起訴主張略以：
（一）被繼承人張中華於84年1月5日死亡。兩造為被繼承人張中
      華之全體繼承人，應繼分如附表二所示。被繼承人張中華
      死亡時遺有如附表一所示之遺產，土地部分已辦理繼承登
      記。兩造就附表一所示之遺產之分割事宜等無法達成共識
      ，為祈早日解決兩造之爭議，懇請鈞院准予裁判分割，並
      由兩造按應繼分之比例准予分割遺產。
（二）有鑑於附表一所示遺產，土地面積狹小，若再按照全體繼
      承人應繼分比例分割為分別共有，亦難以使用，不利於發
      揮經濟價值，原告爰請求以變價方式分割遺產。又門牌號
      碼彰化縣○○市○○里○○巷0號未保存登記建物房屋老舊，經
      原告查訪業已拆除、滅失，故僅就全部遺產即附表一所示
      之土地請求變價分割。。　　
（三）被告「黃張彩玉」於民國110年8月22 日往生，其配偶黃
      大俊亦於同日死亡，法定繼承人為黃淑宜、黄宗智、黃淑
      玲等人；嗣黃淑宜、黄宗智、黃淑玲等人就「黃張彩玉」
      遺產已辦理分割繼承登記，由被告黃淑宜、黄宗智二人繼
      承「黃張彩玉」如【附表一】所示遺產，並於111年2月14
      日完產分割繼承登記。
（四）綜上，爰依民法第1147條、第1151條、第1164條、第830
      條第2項、第824條第2項規定，並聲明：①兩造對被繼承人
      張中華如附表一所示之遺產准予變價分割，所得價金由兩
      造按如附表二所示應繼分之比例分配。②訴訟費用由兩造
      按附表二所示應繼分比例分擔。
二、被告部分略以：
（一）被告薛式評部分：當庭表示同意原告請求變價分割。
（二）被告楊俊彥律師即賴張彩珠之遺產管理人：請求駁回原告
      之訴，訴訟費用由原告負擔。如果鈞院認為可以分割的話
      ，同意原告的變價分割分案，就應繼分比例沒有意見。
（三）被告張黃大畧、張雪瑩、張瑞峰、張富智、張嘉元、薛式
      能、薛貝怡、薛淑麗、黃淑宜、黃宗智、黃淑玲、蕭秀宇
      、蕭雅竹、蕭世槐、蕭世欣、陳季瑋、張昱寬、張致銓、
      張惠美部分：未到庭，亦未以書狀表示意見。
三、得心證之理由：
（一）「遺產繼承人，除配偶外，依左列順序定之：一直系血親
      卑親屬。二父母。三兄弟姊妹。四祖父母」；「同一順序
      之繼承人有數人時，按人數平均繼承。但法律另有規定者
      ，不在此限」；「配偶有相互繼承遺產之權，其應繼分，
      依左列各款定之：一與第1138條所定第一順序之繼承人同
      為繼承時，其應繼分與他繼承人平均」;「繼承人有數人
      時，在分割遺產前，各繼承人對於遺產全部為公同共有」
      ；「繼承人得隨時請求分割遺產。但法律另有規定或契約
      另有訂定者，不在此限」，民法第1138條、第1141條、第
      1144條、第1151條、第1164條分別定有明文。
（二）按「在公同共有遺產分割自由之原則下，民法第1164條規
      定，繼承人得隨時請求分割遺產，該條所稱之『得隨時請
      求分割』，依同法第829條及第830條第1項規定觀之，自
      應解為包含請求終止公同共有關係在內，俾繼承人之公同
      共有關係歸於消滅而成為分別共有，始不致與同法第829
      條所定之旨趣相左，庶不失繼承人得隨時請求分割遺產之
      立法本旨」（最高法院93年度台上字第2609號判決參照）
      。承上，「終止遺產之公同共有關係，應以分割方式為之
      ，將遺產之公同共有關係終止改為分別共有關係，性質上
      亦屬分割遺產方法之一」（最高法院82年台上字第748號
      判決參照）。又「公同共有物之分割，除法律另有規定外
      ，準用關於共有物分割之規定」；「共有物之分割，依共
      有人協議之方法行之。分割之方法不能協議決定，或於協
      議決定後因消滅時效完成經共有人拒絕履行者，法院得因
      任何共有人之請求，命為下列之分配：一、以原物分配於
      各共有人。但各共有人均受原物之分配顯有困難者，得將
      原物分配於部分共有人。二、原物分配顯有困難時，得變
      賣共有物，以價金分配於各共有人；或以原物之一部分分
      配於各共有人，他部分變賣，以價金分配於各共有人。以
      原物為分配時，如共有人中有未受分配，或不能按其應有
      部分受分配者，得以金錢補償之。以原物為分配時，因共
      有人之利益或其他必要情形，得就共有物之一部分仍維持
      共有」，民法第830條第2項、第824條第1、2、3、4項分
      別定有明文。可知，遺產分割，依民法第1164條、第830
      條第2項規定，應由法院依民法第824條規定命為適當之分
      配，不受繼承人主張之分割方法拘束，也未必須全然按照
      應繼分比例逐筆分配。法院於形成分割方案時，應整體綜
      合考量並選擇適當的遺產分割方法，具體斟酌公平原則、
      各繼承人之利害關係、遺產之性質及價格、利用價值、經
      濟效用、經濟原則及使用現狀、各繼承人之意願等相關因
      素，以為妥適之判決，不受繼承人主張之分割方法拘束。
（三）查：(1)被繼承人張中華於84年1月5日死亡，遺有附表一
      所示之土地【起訴狀所載遺產，有關門牌：彰化縣○○市○○
      里○○巷0號未保存登記建物之房屋部分，嗣經原告查報已
      拆除滅失，主張不列入遺產範圍，被告就此復不爭執，故
      並無此部分之遺產】，兩造之應繼分比例如附表二所示。
      (2)被繼承人張中華之遺產並無不能分割之情形，兩造亦
      無不分割之約定，惟兩造迄今未能就被繼承人張中華之遺
      產達成分割協議。(3)賴張彩珠於106年4月24日死亡，賴
      張彩珠之子女及全體繼承人均已拋棄繼承，並已由法院選
      定楊俊彥律師為賴張彩珠之遺產管理人。（4）被告「黃
      張彩玉」於民國110年8月22 日往生，其配偶黃大俊亦於
      同日死亡，法定繼承人為黃淑宜、黄宗智、黃淑玲等人；
      嗣黃淑宜、黄宗智、黃淑玲等人就「黃張彩玉」遺產已辦
      理分割繼承登記，由被告黃淑宜、黄宗智二人繼承「黃張
      彩玉」如【附表一】所示遺產。上述相關事實經過，業據
      原告到庭並以書狀陳述明確，並經原告提出繼承系統表、
      戶籍謄本（現戶、除戶）、財政部中區國稅局遺產稅逾核
      課期間案件證明書、土地登記第三類謄本、本院103年度
      司繼字第1138號民事裁定影本、本院108年4月24日彰院曜
      家健108司繼字第252、263、333號函、本院106年10月5日
      彰院曜家康106司繼字第737號函、本院99年9月3日彰院賢
      家德94年度繼183字第0990030670號函等件資為佐證（本
      院卷第21至107頁、第207至247頁、第335至353-1頁），
      被告對此亦不爭執，原告此部分主張，堪以認定。基此，
      原告依民法第1147條、第1151條、第1164條、第830條第2
      項、第824條第2項規定，請求分割兩造共有被繼承人張中
      華所遺如附表一所示遺產，即屬有據。
（四）其次，系爭130地號土地面積僅30平方公尺（權利範圍 4/
      8），系爭1033地號土地，面積14平方公尺，兩造共計二
      十餘人，系爭土地面積不大，共有人數不少，若實際分割
      ，顯不符經濟效益。又被告薛式評、楊俊彥律師即賴張彩
      珠之遺產管理人均同意原告所提變價分割方案，其餘被告
      則未到庭亦未具狀表示意見。而查，原告主張的分割方案
      ，係終止全體繼承人間對遺產之公同共有關係，將各筆土
      地變價分割後，所得價金依各繼承人應繼分比例分配取得
      ，使各繼承人能依個人情況具體彈性地規劃與使用，增加
      其經濟效益與便利性，上述遺產依其使用目的亦無不能分
      割的情形，此一方案客觀上也符合公平的原則，基於當事
      人處分權主義，當事人之意願當予適度尊重。基此，本院
      考量上述一切情況，認原告所提遺產分割方案內容應屬妥
      適，殊值採納。
（五）從而，本院綜合審酌本件遺產之性質與價格、利用價值、
      經濟效用、公平原則、各繼承人之利害關係、經濟原則、
      使用現狀、各繼承人之意願與意見等一切情況，考量本案
      兩造人數高達20餘人，是若以原物分割方式分配，勢必將
      前開土地過度細分，顯然增加土地利用困難度，不利土地
      之經濟效益，是為兼顧兩造利益之公平、土地之經濟效用
      並尊重兩造意願，認將附表一所示土地予以變價，再按附
      表二所示應繼分比例，將價金分配於各共有人，不僅於法
      無違，且對兩造並無不利，亦無因各繼承人受分配價值不
      同，而有相互找補問題，應屬衡平、適當，爰酌定分割方
      案如附表一分割方法欄所示。
四、綜上，原告請求分割被繼承人張中華之遺產，為有理由，應
    依附表一所示分割方法予以變價分割，爰判決如主文所示。
五、分割遺產之訴，係絕對必要共同訴訟，兩造間本可互換地位
    ，並均蒙其利，本件原告訴請分割遺產雖於法有據，但被告
    應訴實因必要共同訴訟之訴訟性質所不得不然，倘訴訟費用
    全由被告負擔全部，將顯失公平，是本院認應由兩造按附表
    二訴訟費用負擔比例分擔，始屬衡平，併此敘明。
六、據上論結，依家事事件法第51條，民事訴訟法第385條第1項
    前段、第2項、第80條之1、第85條第1項，判決如主文。　
中　　華　　民　　國　　111 　年　　6 　　月　　30　　日
                    家事法庭  法  官  王美惠
以上正本係照原本作成。
如對本判決上訴，須於判決送達後20日之不變期間內，向本院提
出上訴狀（須附繕本）。如委任律師提起上訴者，應一併繳納上
訴審裁判費。
中　　華　　民　　國　　111 　年　　6 　　月　　30　　日
                              書記官  林子惠

附表一：被繼承人張中華之遺產
編號   遺產項目   分割方法 1 彰化縣○○市○○段000000000地號土地，面積30平方公尺，權利範圍 4/8 左列不動產應予變價分割，所得價金由兩造各按附表二之應繼分比例分配 2 彰化縣○○市○○段000000000地號土地，面積14平方公尺，權利範圍全部 左列不動產應予變價分割，所得價金由兩造各按附表二之應繼分比例分配 

　
附表二：兩造之應繼分與訴訟費用負擔比例
繼　承　人 應　繼　分 張黃大畧 1/35 張雪瑩 1/35 張瑞峰 1/35 張富智 1/35 張嘉元 1/35 薛式能 1/28 薛式評 1/28 薛貝怡 1/28 薛淑麗 1/28 楊俊彥律師（即賴張彩珠之遺產管理人） 1/7 黃淑宜（黃張彩珠繼承人） 1/14 黃宗智（黃張彩珠繼承人） 1/14 黃淑玲（黃張彩珠繼承人） 0（111年8月24日已與上二人協議分割，由上二人公同共有取得系爭遺產。） 蕭川本 1/35 蕭秀宇 1/35 蕭雅竹 1/35 蕭世槐 1/35 蕭世欣 1/35 陳季瑋 1/21 張昱寬 1/21 張致銓 1/21 張惠美 1/7